【裁判字號】    98,訴,4155
【裁判日期】    990119
【裁判案由】    詐欺等
【裁判全文】
臺灣板橋地方法院刑事判決             98年度訴字第4155號
聲  請  人  臺灣板橋地方法院檢察署檢察官
被      告  丙○○
選任辯護人  游朝義律師
上列被告因詐欺等案件，經檢察官聲請以簡易判決處刑（97年度
偵字第23346 號），本院認不宜以簡易判決處刑，改行通常審判
程序，判決如下：
    主  文
丙○○無罪。
    理  由
一、聲請簡易判決處刑意旨略以：被告丙○○與告訴人甲○○係
    同事關係，被告於民國93年5 月1 日起以自己名義參加告訴
    人所發起之互助會，期間自93 年5月1 日起至95年11月1 日
    止，會款為每會新台幣（下同）2 萬元，以內標之方式進行
    標會，每月1 日及每年3 、6 、9 、12月的16日在臺北縣板
    橋市○○街23號4 樓告訴人住處內投開標1 次（下稱系爭互
    助會），詎被告為取得較多之資金供己運用，竟基於意圖為
    自己不法所有及行使偽造準私文書之犯意，另以「乙○○」
    之名義，充當該互助會之人頭會員，並隨即於93年8 月1 日
    ，在臺北縣板橋市○○○街22號被告與告訴人辦公處所內，
    交付於日前在不詳時、地，偽造完成依習慣係表示「乙○○
    」願以所載之標息標取會款意思以私文書論之標單紙，參與
    競標而行使之，致使其他活會會員王慧珍及林俊義等人誤以
    為確有會員得標而如數支付會款，足以生損害於乙○○及其
    他活會會員得標之利益；嗣於94年2 月1 日起，被告以乙○○之名義所標得之死會會款即未繳納，告訴人察覺有異，始
    循線查知上情。因認被告涉犯刑法第339 條第1 項詐欺取財
    罪嫌、第216 條、第210 條行使偽造私文書罪嫌等語。
二、證據能力:
  (一)證人丁○○於偵查中之證述有證據能力
    按被告以外之人於偵查中向檢察官所為陳述，除顯有不可信
    之情況者外，得為證據，刑事訴訟法第159 條之1 第2 項定
    有明文。偵查中對被告以外之人所為之偵查筆錄，或被告以
    外之人向檢察官所提之書面陳述，性質上均屬傳聞證據。惟
    現階段刑事訴訟法規定檢察官代表國家偵查犯罪、實施公訴
    ，依法其有訊問被告、證人及鑑定人之權，證人、鑑定人且
    須具結，而實務運作時，檢察官偵查中向被告以外之人所取
    得之陳述，原則上均能遵守法律規定，不致違法取供，其可
    信度極高。職是，被告以外之人前於偵查中已具結而為證述
    ，除反對該項供述得具有證據能力之一方，已釋明「顯有不
    可信之情況」之理由外，不宜即遽指該證人於偵查中之陳述
    不具證據能力。本件證人丁○○於97年7 月29日偵查中之證
    述，業經以證人身分具結，擔保其陳述之可信度，並無證據
    證明有何顯不可信之情況，依前述說明，證人丁○○於偵查
    中之證言，自具有證據能力。
  (二)告訴人甲○○於偵訊時之陳述有證據能力
    刑事訴訟法第158 條之3 規定：「證人、鑑定人依法應具結
    而未具結者，其證言或鑑定意見，不得作為證據」，所謂「
    依法應具結而未具結者」，係指檢察官或法官依刑事訴訟法
    第175 條之規定，以證人身分傳喚被告以外之人（證人、告
    發人、告訴人、被害人、共犯或共同被告）到庭作證，或雖
    非以證人身分傳喚到庭，而於訊問調查過程中，轉換為證人
    身分為調查時，此時其等供述之身分為證人，則檢察官、法
    官自應依本法第186 條有關具結之規定，命證人供前或供後
    具結，其陳述始符合第158 條之3 之規定，而有證據能力。
    若檢察官或法官非以證人身分傳喚而以告發人、告訴人、被
    害人或共犯、共同被告身分傳喚到庭為訊問時，其身分既非
    證人，即與「依法應具結」之要件不合，縱未命其具結，純
    屬檢察官或法官調查證據職權之適法行使，當無違法可言。
    而前揭不論係本案或他案在檢察官面前作成未經具結之陳述
    筆錄，係屬被告以外之人於偵查中向檢察官所為之陳述，本
    質上屬於傳聞證據，基於保障被告在憲法上之基本訴訟權，
    除該被告以外之人死亡、身心障礙致記憶喪失或無法陳述、
    滯留國外或所在不明而無法傳喚或傳喚不到、或到庭後拒絕
    陳述等情形外，如已經法院傳喚到庭具結而為陳述，並經被
    告之反對詰問，前揭非以證人身分而在檢察官面前未經具結
    之陳述筆錄，除顯有不可信之情況者外，得為證據（參見最
    高法院98年度臺上字第984 號、第663 號判決意旨、96年度
    臺上字第3527號判決意旨）。查本件告訴人甲○○於檢察官
    偵訊時所為之陳述，其乃係以告訴人之身分應訊，並非以證
    人之身分應訊，自無依法應具結之問題。嗣於本院審理時，
    告訴人甲○○業經本院以證人身分傳喚到庭並具結行交互詰
    問，當已補足被告行使反對詰問權之機會，此外就告訴人甲○○於偵查中陳述時之外部客觀情況，復查無其他顯不可信
    之情形，揆諸首揭法律規定，告訴人甲○○於偵查中所為之
    陳述均有證據能力，且得採為證據。
  (三)證人丁○○所製作之信件無證據能力
    按被告以外之人於審判外之言詞或書面陳述，除法律有規定
    者外，不得作為證據。除前三條之情形外，下列文書亦得為
    證據：１除顯有不可信之情況外，公務員職務上製作之紀錄
    文書、證明文書。２除顯有不可信之情況外，從事業務之人
    於業務上或通常業務過程所須製作之紀錄文書、證明文書。
    ３除前二款之情形外，其他於可信之特別情況下所製作之文
    書。刑事訴訟法第159 條第1 項、第159 條之4 分別定有明
    文。是除公務員職務上製作，或從事業務之人於業務上製作
    之外，其他文書需與公務員職務上製作之文書，及業務文件
    具有同等程度可信性之文書，始例外認有證據能力。查證人
    丁○○所製作交寄告訴人丙○○之信件，係案發後證人丁○○告知甲○○其於系爭互助會進行期間，因經濟窘迫，不斷
    向被告調度資金及加入互助會抵償積欠被告債務經過，且斯
    時告訴人已向證人丁○○追償互助會會款，其已有預見日後
    可能會被提供作為證據之偽造動機，虛偽可能性極高，亦難
    認有與公務員職務上製作之文書及業務文件具有同等程度可
    信性之文書，故該等信件並非刑事訴訟法第159 條之4 所規
    定之例外有證據能力之文書，依法自無證據能力。
  (四)按被告以外之人於審判外之陳述，雖不符刑事訴訟法第159
    條之1 至第159 條之4 之規定，而經當事人於審判程序同意
    作為證據，法院審酌該言詞陳述或書面陳述作成時之情況，
    認為適當者，亦得為證據；當事人、代理人或辯護人於法院
    調查證據時，知有第159 第1 項不得為證據之情形，而未於
    言詞辯論終結前聲明異議者，視為有前項之同意，刑事訴訟
    法第159 條之5 定有明文。本件以下所援引之其餘證據，固
    有部份屬傳聞證據，然公訴人、被告於本院調查證據時，均
    知有前開第159 第1 項不得為證據之情形，且於言詞辯論終
    結前，均未聲明異議，且本院審酌該等證據作成時之狀況，
    並無違法取證之情事，亦無不宜作為證據之情形，依前開說
    明，爰認均有證據能力，合先敘明。
三、按「犯罪事實應依證據認定之，無證據不得認定犯罪事實」
    、「不能證明被告犯罪者，應諭知無罪之判決」，刑事訴訟
    法第154 條第2 項、第301 條第1 項分別定有明文。申言之
    ，犯罪事實之認定應憑證據，如未能發現相當證據，或證據
    不足以證明，自不能以推測或擬制之方法，作為裁判基礎（
    最高法院40年台上字第86號判例意旨參照）；且認定犯罪事
    實所憑之證據，雖不以直接證據為限，間接證據亦包括在內
    ，然而無論直接證據或間接證據，其為訴訟上之證明，須於
    通常一般之人均不致有所懷疑，而得確信其為真實之程度者
    ，始得據為有罪之認定，倘其證明尚未達到此一程度，而有
    合理之懷疑存在而無從使事實審法院得有罪之確信時，即應
    由法院為諭知被告無罪之判決（最高法院76年台上字第4986
    號判例意旨參照）。次按刑法第339 條第1 項詐欺罪之成立
    ，須行為人於主觀上有為自己或第三人不法所有之意圖，客
    觀上有施用詐術，使對方陷於錯誤致為財產上之處分行為，
    始足當之。若其所用方法，不能認為詐術，亦不致使人陷於
    錯誤，即不構成該罪，最高法院46年臺上字第260 號判例可
    資參照。
四、公訴人認被告涉犯前揭罪嫌，無非以告訴人甲○○之指述、
    證人丁○○、乙○○之證述，認被告冒用乙○○之名義參加
    系爭互助會，並有互助會單為其論據。訊據被告堅決否認有
    何幫助詐欺取財犯行，辯稱: 當初係丁○○告訴伊，要以丁○○自己及乙○○之名義參加系爭互助會各1 會，伊才將丁○○、乙○○要參加系爭互助會一事告知會首甲○○，伊並
    無冒用乙○○名義參加系爭互助會等語。經查:
  (一)被告丙○○與告訴人甲○○為同事，告訴人於93年5 月1日
    召集民間互助會，會期自93年5 月1 日起至95年11月1 日止
    ，每會2 萬元，以內標方式進行標會。而被告除以本身之名
    義參加告訴人所召集之系爭互助會共2 會外，並曾向告訴人
    表示朋友乙○○、丁○○各參加1 會，經告訴人同意，而於
    互助會單上記載乙○○、丁○○各1 會；又乙○○名義之合
    會，業於97年8 月1 日以2200元得標，標取之合會金於扣除
    丁○○積欠告訴人之款項20萬元、被告之死會及活會會款後
    ，餘額交付被告等情，業據證人即告訴人甲○○證述明確，
    核與被告供述情節相符，復有系爭合會之互助會單1 紙在卷
    足佐，上開事實首堪認定屬實。
  (二)公訴人固主張被告冒用乙○○名義而為冒標之詐欺行為，並
    以證人乙○○證稱其並未加入系爭互助會為據。惟證人甲○○證述: 伊有在94年乙○○名義的會未付錢時打電話給乙○○，乙○○說: 好，會去找被告處理。當時乙○○所參與之
    其他互助會都有繳錢；證人乙○○分別於94年4 月6 日、94
    年5 月17日及94年6 月8 日交付系爭互助會會款5000元現金
    給伊等語（見本院卷三第37頁反面），與證人乙○○到院證
    稱: 伊並未參加系爭互助會，亦無同意或授權被告或丁○○
    以伊名義參加系爭互助會，伊一直到97 年 收到告訴人所聲
    請法院發給支付命令所附之會單，才知道伊的名義被人冒用
    參加系爭互助會云云（見本院卷一第114 頁、本院卷二第40
    、41頁），已互有扞格，是證人乙○○於系爭互助會進行期
    間，是否已知悉其自身名義遭加入互助會，非無疑義。又證
    人乙○○雖坦認分別於94年4 月6 日、94 年5月17日及94年
    6 月8 日交付與告訴人甲○○之5000元現金，惟否認該等款
    項係交付系爭互助會之會款，並證述: 伊當時自己想可能是
    要伊補當時丁○○會款的不足額；因為當時被告及告訴人均
    有提到丁○○有困難，系爭互助會的會款付不出來；當時告
    訴人要伊多給5000元時，好像有表示要伊幫丁○○繳交會款
    云云（見本院卷二第9 頁、第114 頁反面），與證人甲○○
    前開證述該等款項係證人乙○○用以繳交系爭互助會會款之
    說詞有異，然本院審酌證人甲○○與乙○○為會首、會員關
    係，且證人乙○○與告訴人間並無金錢借貸往來，另就其所
    參與告訴人所開立之其他互助會，會款繳交均屬正常（見本
    院卷二第28頁、第115 頁），顯見證人甲○○與乙○○並無
    怨隙，相較於證人乙○○上開證述與其利害攸關，且有導致
    其自身遭追償系爭互助會會款之風險，是就證人乙○○分別
    於94年4 月6 日、94年5 月17日及94年6 月8 日交付5000
    元與告訴人之原因，應以證人即告訴人甲○○所證述該等款
    項係用以交付系爭互助會之會款較為可信。準此，證人乙○○既然於94年間已知悉其名義遭參與系爭互助會，並繳付會
    款，則其自身是否參與系爭互助會，抑或同意他人以其名義
    入會，確有存疑之處。佐以證人乙○○證述: 當時告訴人要
    伊多給5000元時，告訴人沒有跟伊說什麼，好像是要伊幫朋
    友丁○○繳的；告訴人要伊多繳5000元之原因，剛開始伊不
    知道，之後伊以為是被告或丁○○他們不夠錢繳會錢，要伊
    繳5000元來彌補那些不足的部份；伊忘了告訴人如何通知繳
    交；告訴人也沒有告訴伊被告或丁○○積欠的會錢到底有多
    少，伊也沒有跟丁○○確認；告訴人要伊交伊就交，後來才
    發現有問題，伊想伊繼續付錢，是不是以後就變成伊付等語
    （見本院卷二第113 頁反面；本院卷三第42頁、第42頁反面
    ）。則依證人乙○○上開所證，告訴人甲○○始終未將多繳
    5000元之確切原因告知證人乙○○之情形下，證人乙○○竟
    於憑藉其臆測要彌補他人不足，聽從告訴人單方面指示逕自
    繳交款項，亦與常情有悖，足見其上揭證述內容，均難執為
    不利於被告認定之依據。況且，倘遭人冒名參加互助會，於
    冒名之人逃匿之時，被冒名人即有遭求償甚而進行訴訟之風
    險，是衡情一般人於知悉自身遭冒名跟會，除冒名人而為至
    親好友，而已有承擔遭追索責任之體認外，多立即與會首聯
    絡釐清相關責任，而證人乙○○竟證稱伊收到支付命令後，
    沒有詢問告訴人；發覺被冒名加入互助會後，也沒有問被告
    等語（見本院卷一第114 頁、本院卷二第40、41頁），顯然
    證人乙○○對於系爭互助會之進行並非不知情，更進而交付
    系爭互助會之會款，足徵被告辯稱係丁○○告知其乙○○要
    參與系爭互助會等語，並非無憑。綜上，證人乙○○證稱未
    參加系爭互助會，亦未授權他人以其名義參加云云，難以採
    信，自難僅憑證人乙○○上開證述而遽認被告以冒用乙○○
    名義加入互助會之方式施用詐術。
  (三)證人丁○○於偵查中先證稱: 系爭合會互助會單編號23、24
    （其中編號23之姓名記載丁○○、編號24之姓名記載乙○○
    ）之簽名欄均為伊所簽署，當初被告說伊有參加2 個會，所
    以伊就在編號23、24簽名，當時伊欠被告100 多萬元，所以
    用這2 個會抵債，標到的錢是被告拿走，但會錢是伊給付等
    語（見偵二卷第35、36頁），則依證人丁○○所證，編號24
    乙○○之會份係伊用以抵償積欠被告之債務而加入，會款係
    由伊給付；惟證人丁○○於同次訊問期日又改證稱: 伊所稱
    參加2 個會，1 個是系爭互助會，1 個是93年10月結束之舊
    互助會（下稱甲互助會，期間自92年1 月1 日到93年10月1
    日）等語（見偵二卷第36頁），於此，證人丁○○又否認編
    號24乙○○之會份係伊所加入，證人丁○○竟於同次偵訊期
    日，就編號24乙○○之會份是否為伊所加入並用以抵償被告
    債務者，相互矛盾齟齬，其前揭證言真實性已值懷疑。參以
    證人丁○○證稱: 當初被告稱伊欠100 多萬，就是必須簽下
    2 個會來抵債，這2 個死會之會錢後來陸續有給付，這幾個
    月沒有付，之前有5 千、1 萬的給付等語（見偵二卷第36頁
    ），足徵證人丁○○用以抵償積欠被告債務所加入之2 會，
    死會會款之繳付有遲延拖欠之情，然證人丁○○所加入之甲
    互助會，會款繳交正常，且於該會93年10月結束時即已結清
    等節，業據證人甲○○證述明確（見本院卷二第115 頁背面
    ），益徵證人丁○○對於編號24乙○○名義之會份，是否係
    其參與系爭互助會，前後證述內容互有矛盾，有避重就輕之
    嫌，自難憑該供述內容，作為認定被告涉犯本件詐欺取財犯
    行之依據。參以在一般民間互助會，會員因急需資金，而參
    與數會，或以親友之名義加入，以求資金週轉，乃屬常見，
    而就證人乙○○證稱: 伊與丁○○是好朋友（見本院卷二第
    9 頁），與證人丁○○首開證述: 編號24的乙○○名義的會
    係伊用以抵債等節交互以觀，系爭互助會單編號24乙○○會
    份，並無法排除係證人丁○○為抵償積欠被告之款項而加入
    之可能，被告上開所辯尚非虛妄，是公訴人徒憑證人丁○○
    上開前後反覆之證言，而認被告有以冒標之方式施用詐術，
    而為不利於被告事實認定之論據，即有未當。
  (四)再者，證人甲○○於本院審理中證稱: 伊沒有跟乙○○確認
    是否要跟會，因為伊跟被告說就算乙○○沒有要跟會，被告
    也要負全責；至於乙○○名義的會單為何是丁○○簽名，是
    伊的疏忽，伊沒有問丁○○為何簽名，也沒有懷疑，當時伊
    認為所有的事情被告要負責；伊也沒有跟乙○○聯絡詢問乙○○有無拿取合會金；被告、乙○○及丁○○在93年6 月1
    日同時加入系爭互助會時，伊就要求被告就乙○○及丁○○
    名義的會負責；就算乙○○及丁○○沒有加入系爭互助會，
    只要被告有按時交付會錢，讓伊能夠收到會錢就可以，不夠
    的被告先付等語（見本院卷三第6 頁、第39頁），堪認證人
    甲○○就乙○○是否參加系爭互助會，及乙○○名義的會單
    由丁○○簽名之原由，始終未加以確認，更對於乙○○實際
    上有無加入系爭互助會從未關心。然民間互助會乃會首與會
    員間訂立之契約，故會首就互助會之進行，除應主持標會，
    更須代得標會員向其餘會員收取會款後，交付得標會員，是
    會首須確認互助會之成員，俾於糾紛產生後釐清會首及會員
    間之相關權利義務，而證人甲○○身為互助會會首，竟對於
    互助會之成員及合會金之交付與否毫無所悉，僅稱伊認為所
    有事情被告要負責，已令人對其提起本件詐欺訴訟之動機產
    生疑慮。況且，93年8 月1 日乙○○標取合會金中，證人甲○○扣除丁○○積欠甲○○之20萬元及被告積欠甲○○之死
    會及活會會款後，始將餘額交付被告一節，業經證人甲○○
    證述明確（見本院卷二第27頁、第29 頁 ），則倘證人甲○○因相信被告告知乙○○參加系爭互助會為真而陷於錯誤，
    進而將乙○○標取之合會金交由被告轉交乙○○，則其豈有
    在始終未曾向乙○○、丁○○確認加入互助會之狀況下，逕
    自將乙○○標取合會金中扣除丁○○積欠伊之20萬元，及被
    告欠伊之款項後，始將餘額交付被告之理，則證人甲○○有
    無因被告告知乙○○欲加入系爭互助會而陷於錯誤，並非無
    啟人疑竇之處。據上，應認告訴人於被告告知以乙○○名義
    欲加入系爭互助會後，告訴人已自行評估過乙○○名義加入
    系爭互助會之風險，仍同意乙○○參與系爭互助會，尚難謂
    告訴人同意乙○○加入系爭互助會，進而將標取之合會金交
    付被告，係受被告施以任何詐術所致。
  (五)另檢察官所舉告訴人甲○○於偵查中之陳述，據此認定被告
    有偽造標單之行為。惟告訴人甲○○雖於偵查中陳稱: 93年
    8 月1 日投標之方式，是由被告以乙○○之名義寫會單，於
    93 年8月1 日上班時間，被告直接在板橋市○○○街22號的
    辦公室給伊，標單上有金額及乙○○之名字云云（見偵一卷
    第6 頁），嗣已於本院作證時改證稱: 互助會投標的時候程
    序都是很便宜，大部分都是口頭上說誰要以多少標息來標，
    沒有人超過，就是用標息最高的人得標；所以平常大部分都
    沒有寫標單，除非競標，才會由需要競標之會員來寫標單。
    系爭互助會於93年8 月1 日沒有寫標單，是被告口頭告訴伊
    ，因為那次標息很低，而且是那一會剛開始，所以沒有人競
    標等語（見本院卷二第26頁背面、第27頁），則證人甲○○
    於偵查中證述被告以標單冒用乙○○名義投標云云，即難採
    信。另證人乙○○證稱: 伊參加告訴人93年11月起的會，投
    標沒有寫標單，因為沒有人競標（見本院卷三第41頁），堪
    認證人即告訴人甲○○所發起之互助會，如無人競標時，毋
    需填寫標單甚明。是被告辯稱: 並無冒用乙○○名義偽造標
    單等語，堪以採信。此外，檢察官復未提出有何積極證據足
    資證明被告有偽造乙○○名義標單之犯行，是告訴人於偵查
    中指訴被告冒標其名義之互助會僅係為入被告於罪而為捏造
    之詞，並無任何證據可資佐證，自難僅憑告訴人上開偵查中
    之陳述，即認被告確有偽造標單憑以得標之行為。
五、綜上所述，公訴人憑藉證人乙○○、丁○○、甲○○之證述
    內容而認定被告丙○○涉有詐欺取財、行使偽造私文書犯嫌
    之論據，然證人乙○○、丁○○、甲○○前後之證述內容矛
    盾不一，而存在上開瑕疵可指，且證人甲○○於審判中亦已
    翻異前詞，而證稱系爭互助會於93年8 月1 日投標時，並未
    使用標單投標。是卷內公訴人所提出之證據，在客觀上並未
    達於通常一般人均不致有所懷疑之程度。此外，復查無其他
    積極證據足資證明被告有何公訴人所指上開犯行，本院無從
    形成被告丙○○有罪之確信，自難以該等罪名相繩。諸首開
    法條規定及說明，根據「罪證有疑，利於被告」之證據法則
    ，即應為無罪之諭知，以昭審慎。本件應純屬民事糾葛，告
    訴人如欲實現債權，應另循民事爭訟程序尋求救濟，附此敘
    明。
據上論斷，依刑事訴訟法第452條、第301條第1項，判決如主文
。
本案經檢察官姜麗君到庭執行職務。
中    華    民    國    99    年    1     月    19    日
                  刑事第十一庭  審判長法  官  徐蘭萍
                                      法  官  黃司熒
                                      法  官  黃繼瑜
以上正本證明與原本無異。
如不服本判決，應於收受送達後10日內向本院提出上訴書狀，其
未敘述上訴之理由者並得於提起上訴後10日內向本院補提理由書
（均須按他造當事人之人數附繕本）「切勿逕送上級法院」。
                                      書記官  王元佑
中    華    民    國    99    年    1     月    19    日

司法院資訊處製作；財團法人民間司法改革基金會備份。
